【裁判字號】    98,消債更,83
【裁判日期】    980116
【裁判案由】    聲請更生程序
【裁判全文】
臺灣高雄地方法院民事裁定            98年度消債更字第83號
聲  請  人  甲○○
上列當事人因消費者債務清理事件聲請更生，本院裁定如下：
    主  文
聲請駁回。
聲請費用由聲請人負擔。
    理  由
一、聲請意旨略以：聲請人有不能清償債務情事，曾依「中華民
    國銀行公會會員辦理消費金融案件無擔保債務協商機制」請
    求共同協商債務清償方案，並於民國95年間協商成立，約定
    聲請人應自95年9 月起，分80期，計息利率為12.88%，於每
    月10日清償新臺幣（下同）30,918元，惟聲請人工作之收入
    不足以償還每月協商金額，且尚需負擔家中房貸每月15,000
    元及扶養母親，在不可歸責於己之客觀情勢下不得以毀諾，
    再難繼續履行協商結果，此非債務人主觀上惡意不履行協商
    ，實乃客觀上確有不可歸責於債務人之事由所致，又聲請人
    無擔保或無優先權之債務總額未逾1,200 萬元，復未經法院
    裁定開始清算程序或宣告破產，爰依法聲請更生等語。
二、按債務人與金融機構協商成立者，不得聲請更生或清算，但
    因不可歸責於己之事由，致履行顯有重大困難者，不在此限
    ；本條例施行前，債務人依金融主管機關協調成立之中華民
    國銀行公會會員辦理消費金融案件無擔保債務協商機制與金
    融機構成立之協商，準用前項之規定，消費者債務清理條例
    第151 條第5 項、第6 項分別定有明文。衡諸債之關係，係
    以當事人間之信賴關係為基礎，為社會經濟組織之重要支柱
    ，故當事人於以法律行為追求自己之利益之際，亦應顧及對
    方之利益，並考量債權債務在社會上之作用，本於誠實及信
    用之原則，行使債權及履行債務。是對於已陷入經濟上困境
    之消費者，若任其於惡性循環之債務窘境中自生自滅，將衍
    生嚴重之社會問題，難以維持安定之社會經濟秩序，故為兼
    顧債權人、債務人雙方之利益，對陷於經濟上困境之消費者
    ，乃允其於消費者債務清理條例施行後，得選擇以重建型之
    更生程序或清算型之清算程序清理其債務，藉以妥適調整債
    務人與債權人及其他利害關係人間之權利義務關係，保障債
    權人獲得公平受償，並謀求消費者經濟生活之重建復甦機會
    。惟對於已與金融機構協商成立，或於本條例施行前，已依
    金融主管機關協調成立之中華民國銀行公會會員辦理消費金
    融案件無擔保債務協商機制與金融機構成立協商之債務人，
    若非因不可歸責於己之事由，致履行顯有重大困難，僅係為
    圖謀減免債務，而不為債務之履行，自有違債權契約為誠信
    契約之本旨，故依消費者債務清理條例第151 條第6 項準用
    同條第5 項前段之規定，不得聲請更生或清算，始能避免肇
    致道德危險。次按聲請更生或清算不合程式或不備其他要件
    者，法院應以裁定駁回之，但其情形可以補正者，法院應定
    期間先命補正，消費者債務清理條例第8 條亦有明文規定。
三、經查：
  (一)聲請人於95年9 月依「中華民國銀行公會會員辦理消費金融
    案件無擔保協商機制」與各債權銀行協商成立，當時其積欠
    銀行之總債務為1,654,406 元，每月應繳金額30,918元，而
    聲請人僅依協商繳款至95年11月份止，共繳款2 期即毀諾等
    情，有協議書、無擔保還款計畫書影本各1 件及聲請人陳報
    狀附卷可證。且聲請人於消費者債務清理條例公布並毀諾後
    ，另再以書面向最大債權銀行台新銀行請求協商債務清償方
    案，並表明共同協商之意旨，而遭拒絕致協商不成立，亦有
    前置協商退件通知函在卷可按（本院卷第50頁）。合先敘明
    。
  (二)又債務人與金融機構協商成立者，除非因不可歸責於己之事
    由，致履行顯有重大困難，否則不得聲請更生或清算，消費
    者債務清理條例第151 條第5 項規定意旨甚明。是債務清償
    方案成立後，應由債務人按其條件履行，如於其後發生情事
    變更，在清償期間內之收入或收益不如預期，致該方案履行
    困難甚或履行不能，而有不可歸責於己之事由，始能聲請更
    生或清算。此項規定旨在避免債務人任意毀諾已成立之協商
    ，濫用更生或清算之裁判上債務清理程序，蓋以債務清償方
    案係經當事人行使程序選擇權所為之債務清理契約，債務人
    應受該成立之協議所拘束。債務人既已與金融機構協商成立
    ，如認該協商方案履行有其他不適當情形，自仍應再循協商
    途徑謀求解決。
  (三)本件聲請人陳稱其每月收入不足，需負擔必要生活費用，尚
    須扶養母親及支付家中房貸，已不敷必要生活支出，難以維
    持生活，故無力繼續履行原協商條件造成毀諾，顯因非可歸
    責於己之事由致履行有重大困難云云。然查：
  1.聲請人於95年9 月間協商成立時，其當年度收入總額為571,
    326 元，每月之平均收入數額為47,610元，有聲請人之95年
    度綜合所得稅各類所得資料清單在卷足憑，顯見聲請人於95
    年9 月間債務協商成立後，至其於95年11月份毀諾時，其收
    入並無明顯之重大變化，已難認其有何履行協商之重大困難
    可言。
  2.再按「負扶養義務者有數人而其親等同一時，應各依其經濟
    能力，分擔義務」、「受扶養權利者，以不能維持生活而無
    謀生能力者為限。前項無謀生能力之限制，於直系血親尊親
    屬，不適用之。」、「因負擔扶養義務而不能維持自己生活
    者，免除其義務。但受扶養權利者為直系血親尊親屬或配偶
    時，減輕其義務。」、「扶養之程度，應按受扶養權利者之
    需要與負扶養義務者之經濟能力及身分定之。」，民法第11
    15條第3 項、第1117條、第1118條、第1119條分別定有明文
    。聲請人固陳稱需扶養其母蔡素麗，每月支出扶養費用16,0
    00元云云，然其母蔡素麗（40年4 月7 日生）名下共有土地
    2 筆、房屋1 棟、汽車1 部，95年度有利息所得1,179 元、
    96年度無所得資料等情，此有綜合所得稅各類所得資料清單
    、財產歸屬資料清單及戶籍謄本等件在卷足憑，是聲請人之
    母蔡素麗依所得申報資料所示雖無甚所得，然稅捐單位之所
    得資料僅係於納稅義務人為所得申報或扣繳單位為所得扣繳
    時始會有之，其清單所列無所得者，實際上並非即為無其它
    所得、收入，況蔡素麗名下復有土地2 筆、房屋1 棟、汽車
    1 部，且依其年歲（57歲）復非已達無工作能力之程度，則
    其是否已達不能維持生活之程度實非無疑，而聲請人就此並
    未釋明其母有何不能維持生活之情事，除難認其依法有支付
    其母扶養費用之必要外，且聲請人亦未提出其確實支付其扶
    養費用之證明文件，是聲請人主張其須負擔其父之扶養費用
    16,000元云云，尚難採信。
  3.至聲請人雖另主張其每月需支付房貸部分，惟聲請人名下並
    無任何財產，其所稱房貸債務顯非係以聲請人名下之不動產
    作為擔保，且聲請人復未釋明其確為所稱房貸借款之債務人
    或義務人，自難認聲請人負有房貸債務而有支出此部分費用
    之必要。又聲請人復稱其每月需支付互助會5,000 元云云，
    然參加互助會係屬投資、儲蓄性質，聲請人自不得一邊投資
    以儲蓄自己之資力而一邊拒絕清償已負債務以為更生，且縱
    認聲請人已標取互助會而負有此部分債務，亦不因此即認聲
    請人應優先清償此部分債務而置其他債權人之權益於不顧，
    倘認聲請人清償互助會款之支出係屬生活必要費用，豈非獨
    厚於互助會債權人，自不得列為必要之支出。
  4.則以聲請人95年每月平均收入47,610元，參酌內政部公告之
    95年度高雄市最低生活費為每人每月10,072元計算（聲請人
    業已負債近150 萬元以上，其本須以較低之標準生活而節忖
    開銷用以償債始符誠信，債務人自不得以無負債人員之一般
    生活標準以上而同為要求），聲請人之收入於扣除其自身之
    必要生活費用後，尚有37,538元之餘款（47,610-10,072=37
    ,538），可供清償協商款30,918元，並有餘裕支付其他非必
    要生活費用，故本件協商成立時並無不公平情事存在。
  5.從而，聲請人主張其每月薪資須扶養母親及支付家中房屋貸
    款，已不敷必要生活支出，難以維持生活，故無力繼續履行
    原協商條件造成毀諾，顯因非可歸責於己之事由致履行有重
    大困難云云，自難採信，
五、綜上所述，本件聲請人既無不可歸責之事由，依原協商條件
    履行亦非顯有重大困難，應屬聲請更生之要件不備，且又無
    從補正，依首揭條文之意旨，自應駁回其更生之聲請，爰裁
    定如主文。
中    華    民    國    98    年    1    月      16   日
                  民事第三庭  法    官  劉惠娟
上為正本係照原本作成
如不服本裁定，應於裁定送達後10日內，以書狀向本院提出抗告
，並繳納抗告費新臺幣1,000 元。
中    華    民    國    98    年    1    月      16   日
                              書 記 官  王高山


司法院資訊處製作；財團法人民間司法改革基金會備份。
